【裁判字號】    98,審訴,2193
【裁判日期】    981009
【裁判案由】    違反台灣地區與大陸地區人民關係條例等
【裁判全文】
臺灣桃園地方法院刑事判決            98年度審訴字第2193號
公  訴  人  臺灣桃園地方法院檢察署檢察官
被      告  甲○○
上列被告因違反臺灣地區與大陸地區人民關係條例等案件，經檢
察官提起公訴（98年度偵緝字第810 號），被告於本院準備程序
進行中，就被訴事實為有罪之陳述，經本院告知簡式審判程序意
旨，並聽取公訴人及被告之意見後，本院合議庭裁定改依簡式審
判程序審理，茲判決如下：
    主      文
甲○○共同犯臺灣地區與大陸地區人民關係條例第七十九條第一
項之使大陸地區人民非法進入臺灣地區罪，未遂，處有期徒刑陸
月，減為有期徒刑月。緩刑貳年。
    事實及理由
一、犯罪事實：甲○○為牟私利，明知其與素未謀面之大陸籍女
    子莊秀玉並無結婚之意，竟透過真實姓名年籍不詳之郭姓成
    年男子，以收取新臺幣4 萬5 千元為代價，為使莊秀玉得以
    虛偽結婚探親團聚之非法方式來臺打工賺錢，遂與郭姓成年
    男子共同基於使大陸地區人民非法進入臺灣地區之犯意聯絡
    ，及與該郭姓男子、莊秀玉共同基於行使使公務員登載不實
    文書之概括犯意聯絡，於民國92年12月22日在福建省福州市
    公證處辦理結婚登記，嗣經中華民國財團法人海峽交流基金
    會（以下稱海基會）認證取得證明後，(一)甲○○隨即於93年
    1 月12日攜帶上開結婚公證書前往轄區桃園縣政府警察局大
    園分局草漯派出所進行對保，致該管派出所警員將「甲○○
    與被保人莊秀玉係夫妻關係」之不實事項，登載於「大陸地
    區人民進入臺灣地區保證書」之對保或證明機關（構）簽註
    意見欄上，(二)並於同日持上開登載不實之保證書等文件，向
    桃園縣觀音鄉戶政事務所行使以辦理其與莊秀玉已結婚之戶
    籍登記，使不知情之承辦公務員將甲○○於92年12月22日與
    莊秀玉結婚之不實事項，登載於職務上所掌之戶籍謄本之公
    文書內，並據以核發載有上揭不實事項之戶籍謄本1 份予甲
    ○○收執，足以生損害於警察機關對保之正確性及戶政機關
    管理戶籍之正確性，(三)甲○○再於93年1 月15日持上開登載
    不實之保證書、戶籍謄本等文件向內政部警政署入出境管理
    局（業於96年1 月2 日改制為「行政院入出國及移民署」行
    使，以探親為由申請莊秀玉來臺，嗣由入出境管理局承辦人
    員為實質審查後於93年4 月12日否准而未遂。嗣莊秀玉未能
    以依親方式入境臺灣地區，而甲○○則於97年9 月26日向臺
    灣桃園地方法院檢察署自首而接受裁判，始悉上情。
二、證據名稱：
  (一)被告甲○○於警詢、本院準備程序及審理中之自白。
  (二)97年9 月26日刑事自首狀、被告戶籍謄本、結婚證書、桃園
    縣觀音鄉戶政事務所98年6 月19日桃觀戶字第0980002751號
    函暨所附結婚登記申請書、桃園縣觀音鄉戶政事務所98年9
    月15日桃觀戶字第0980004166號函暨所附結婚登記申請書、
    財團法人海峽交流基金會證明、福建省福建市結婚公證書、
    證明書、內政部入出國及移民署98年9 月9 日移署資處鈺字
    第0980129817號函暨所附大陸地區人民進入臺灣地區旅行證
    申請書、大陸地區人民進入臺灣地區保證書各1 份。
  (三)臺灣高等法院被告前案紀錄表1 份。
三、新舊法比較：
  (一)查本件被告犯罪後，刑法部分條文已於94年2 月2 日修正公
    布，並於95年7 月1 日起施行，依修正施行後刑法第2 條第
    1 項規定，行為後法律有變更者，適用行為時之法律。但行
    為後之法律有利於行為人者，適用最有利於行為人之法律，
    此係規範行為後法律變更所生新舊法律比較適用之準據法，
    本身尚無新舊法比較之問題，故於刑法修正施行後，應一律
    適用現行刑法第2 條第1 項之規定，為「從舊從輕」之比較
    。比較時應就罪刑有關之共犯、未遂犯、想像競合犯、牽連
    犯、連續犯、結合犯，以及累犯加重、自首減輕暨其他法定
    加減原因（如身分加減）與加減例等一切情形，綜其全部罪
    刑之結果而為比較（最高法院95年度第8 次刑事庭會議決議
    參照）。又如涉及裁量權行使者，須於裁量行使時，方有比
    較適用問題，如易科罰金、易服勞役、緩刑及保安處分之宣
    告等。故前述一般綜合罪刑之結果而為比較，以決定罪刑之
    適用時，不就易科罰金等列為比較，必須已決定為緩刑、保
    安處分之宣告，所處之刑得易科罰金或易服勞役時，始就各
    該緩刑等部分決定其適用標準，此部分得予割裂適用，是為
    例外（最高法院95年度台上字第5125、5343、6171號判決意
    旨參照）。至行為後刑法條文經修正，惟無有利、不利情形
    ，應適用裁判時法（最高法院95年度第21次刑事庭會議決議
    參照）。經查：關於刑法第214 條之使公務員登載不實罪
    之法定罰金刑最低度部分，由修正前刑法第33條第5 款規定
    為銀元一元以上，依罰金罰鍰提高標準條例第1 條前段提高
    為10倍（提高後折算為新臺幣30元），修正後刑法第33條第
    5 款則修正為新臺幣一千元以上，以百元計算。以行為時法
    有利於被告。關於共犯部分，修正前刑法第28條規定：「
    2 人以上共同實施犯罪之行為者，皆為正犯」，修正後刑法
    第28條則規定：「2 人以上共同實行犯罪之行為者，皆為正
    犯」，其中「實施」一語，涵蓋陰謀、預備、著手及實行之
    概念在內，其範圍較廣；而「實行」則著重於直接從事構成
    犯罪事實之行為，其範圍較狹，是修正後刑法共同正犯之範
    圍已有限縮。共同正犯之範圍既因此而有變動，自屬犯罪後
    法律有變更，而非僅屬純文字修正（最高法院96年度台上字
    第934 號判決參照），本案被告之犯罪行為，依新舊法，均
    成立共同正犯，適用新法並無較有利於被告。關於連續犯
    部分，刑法第56條連續犯之規定，業經刪除，此條文廢除雖
    非犯罪構成要件之變更，但顯已影響行為人刑罰之法律效果
    ，自屬法律有變更，被告上開行使使公務員登載不實文書之
    數次犯行依舊法連續犯之規定應以一罪論，而依新法規定則
    應將2 次以上犯行分論併罰，比較新舊法結果，以舊刑法較
    有利於被告，自以適用修正前刑法第56條之規定，對被告較
    為有利。關於罪數部分，刑法第55條後段之牽連犯規定，
    業經刪除，是新法修正施行後，行為人所犯有方法、目的或
    原因、結果關係者，須分論併罰，然依舊法則可從一重處斷
    ，修正後之規定顯較不利於被告。關於自首部分，按「自
    首」之性質無關可罰性之判斷或法律效果之形成，故其變更
    應非以行為時為基準，而應依「自首時」作為判斷之基準。
    本件被告係於97年9 月26日自首，此時修正後刑法業已施行
    ，自無新舊法比較問題，應逕依自首時即修正後之刑法第62
    條前段規定論處。綜合上述各條文修正前、後之比較，揆諸
    前揭最高法院決議，本件有關「罪刑」部分，除自首部分應
    適用修正後刑法第62 條 前段之規定外，其餘部分，綜其全
    部「罪刑」之結果而為比較，以修正前之規定有利於被告，
    自應依修正後刑法第2 條第1 項前段規定，適用被告行為時
    之法律。至關於未遂犯部分，其處罰之規定於修正後由第26
    條前段移列至第25條第2 項，惟此項修正僅屬條文之移列，
    非屬法律變更問題，依一般法律適用原則，自應逕行適用修
    正後之規定。
四、論罪科刑：
  (一)按臺灣地區與大陸地區人民關係條例第79條第1 項處罰違反
    同條例第15條第1 款所定使大陸地區人民非法進入臺灣地區
    罪，凡非經合法手續進入者皆包含之，自不以偷渡進入為限
    （最高法院90年度台上字第3180號判決意旨參照）。準此，
    被告欲利用假結婚之方式，使大陸地區成年女子莊秀玉得以
    探親團聚之名義入境臺灣地區，雖形式上合法，惟實際上卻
    以非法之手段即法律上無法承認其婚姻效力之「假結婚」作
    為掩護，被告實質上形同以非法手段使大陸地區人民進入臺
    灣甚明。是核被告以假結婚方式使大陸地區女子莊秀玉非法
    進入臺灣地區未遂部分，係違反臺灣地區與大陸地區人民關
    係條例第79條第4 項、第1 項違反同條例第15條第1 款之不
    得使大陸地區人民非法進入臺灣地區規定未遂罪。又被告以
    結婚之名義，使不知情之警察機關據以在大陸人民進入臺灣
    地區保證書上簽註，其後並持該登戴不實之保證書向戶政機
    關行使，使戶政機關將不實事項登載於業務上所掌之公文書
    ，並據以核發戶籍謄本，嗣後並持該登載不實之戶籍謄本向
    境管機關行使，足以生損害於警察機關對保之正確性及戶籍
    機關對戶籍管理之正確性。又按刑法上之行使登載不實文書
    罪，祇須提出登載不實文書，本於該文書之內容有所主張，
    即已成立，其行使之目的能否達到，原與該罪之既遂與否毫
    無關係（最高法院26年滬上第23號判例意旨參照），故雖被
    告之申請終遭境管機關否准，然仍無礙於行使登載不實文書
    既遂罪之成立，是核被告此部分先後所為，係犯刑法第216
    條、第214 條之行使使公務員登載不實文書罪。公訴人於起
    訴狀漏載刑法第216 條之法條，惟起訴之犯罪事實就此部分
    之犯行既已敘明，本院自得併予審究辦理，並變更起訴法條
    ；又公訴人於起訴書犯罪事實欄中未論及如事實及理由欄一
    、犯罪事實(一)、(三)部分，惟此部分與犯罪事實(二)乃具有連續
    犯之裁判上一罪關係，本院自應併予審究，併此敘明。被告
    欲使大陸地區人民非法進入臺灣地區而不遂，為未遂犯，爰
    依刑法第25條第2 項規定，按既遂犯之刑減輕之。被告使公
    務員登載不實文書之低度行為，為行使使公務員登載不實文
    書之高度行為所吸收，不論另罪。被告與郭姓成年男子間就
    使大陸地區人民非法進入臺灣地區未遂之犯行，被告與該郭
    姓男子、莊秀玉間就行使使公務員登載不實文書犯行，分別
    有犯意聯絡及行為分擔，均為共同正犯。被告基於概括犯意
    先後所為行使使公務員登載不實文書罪，時間緊接、手段相
    同，觸犯構成要件相同之罪名，應依修正前刑法第56條連續
    犯之規定論以一罪，並加重其刑。再被告所犯使大陸地區人
    民非法進入臺灣地區未遂罪與連續行使使公務員登載不實文
    書罪間，有方法與結果之牽連關係，為牽連犯，應依修正前
    刑法第55條之規定，從一情節較重之使大陸地區人民非法進
    入臺灣地區未遂罪處斷。再被告在犯罪未發覺前向臺灣桃園
    地方法院檢察署檢察官自首，有被告97年9 月26日刑事自首
    狀1 份在卷足憑，嗣並接受裁判，爰依刑法第62條前段規定
    減輕其刑，並因其有2 種刑之減輕事由，依法遞減之。
  (二)爰審酌被告身為中華民國人民，僅為圖小利，竟自願充當人
    頭，與上開郭姓男子、大陸地區成年女子莊秀玉共同以假結
    婚之方式，向主管機關辦理相關登記及請領登載不實之公文
    書使用，以達使莊秀玉入境來臺居留之目的，對於主管機關
    之有效管理及國家秩序之危害非輕，惟念及被告犯後坦承犯
    行，態度尚可，及考量其犯罪之動機、目的、手段、品行暨
    所生損害、所得利益等一切情狀，量處如主文所示之刑。
  (三)按被告行為後，中華民國九十六年罪犯減刑條例於96年7 月
    16日公布施行，茲本件被告上開所犯之罪，其犯罪時間係96
    年4 月24日以前，又所犯非該條例第3 條所列不予減刑之罪
    ，且其通緝時間為上開減刑條例生效後之98年5 月8 日，並
    於98年5 月9 日緝獲，未有該減刑條例第5 條不得減刑之情
    形，此有臺灣桃園地方法院檢察署撤銷通緝書1 份存卷可考
    ，合於減刑條件，應依該條例第2 條第1 項第3 款之規定，
    減其宣告刑二分之一。
  (四)末查被告前未曾因故意犯罪而受任何有期徒刑以上刑之宣告
    ，此有臺灣高等法院被告前案紀錄表1 份附卷可稽，其僅一
    時失慮，誤蹈刑章，信其歷此偵審程序，當知所警惕，而無
    再犯之虞，本院因認對被告所宣告之刑，以暫不執行為適當
    ，爰依刑法第74條第1 項第1 款之規定（參照最高法院95年
    度第8 次刑事庭會議決議認本條規定逕行適用新法規定），
    併諭知如主文所示之緩刑期間，以啟自新。
五、應適用之法條：刑事訴訟法第299 條第1 項前段、第273 條
    之1 第1 項、第310 條之2 、第454 條第1 項、第300 條，
    臺灣地區與大陸地區人民關係條例第79條第4 項、第1 項、
    第15條第1 款，修正後刑法第2 條第1 項、第11條、第25條
    第2 項、第62條前段、第74條第1 項第1 款，刑法第216 條
    、第214 條，修正前刑法第28條、第56條、第55條，刑法施
    行法第1 條之1 第1 項、第2 項前段，中華民國九十六年罪
    犯減刑條例第2 條第1 項第3 款、第7 條。
六、如不服本判決，得自收受送達之翌日起10日內向本院提出上
    訴狀（應附繕本），其未敘述上訴理由者，應於上訴期間屆
    滿後20日內補提理由書狀於本院，上訴於臺灣高等法院。
本案經檢察官丁俊成到庭執行職務。
中    華    民    國    98    年    10    月    9     日
                  刑事庭      法  官  林靜梅
以上正本證明與原本無異。
如不服本判決應於收受判決後10日內向本院提出上訴書狀，並應
敘述具體理由。其未敘述上訴理由者，應於上訴期間屆滿後20日
內向本院補提理由書(均須按他造當事人之人數附繕本)「切勿逕
送上級法院」。
                              書記官  施春祝
中    華    民    國    98    年    10    月    9     日
附錄本案論罪科刑所犯法條：
臺灣地區與大陸地區人民關係條例第15條
下列行為不得為之：
一、使大陸地區人民非法進入臺灣地區。
二、明知臺灣地區人民未經許可，而招攬使之進入大陸地區。
三、使大陸地區人民在臺灣地區從事未經許可或與許可目的不符
    之活動。
四、僱用或留用大陸地區人民在臺灣地區從事未經許可或與許可
    範圍不符之工作。
五、居間介紹他人為前款之行為。
臺灣地區與大陸地區人民關係條例第79條
違反第15條第1款規定者，處1 年以上7年以下有期徒刑，得併科
新臺幣一百萬元以下罰金。
意圖營利而犯前項之罪者，處3 年以上10年以下有期徒刑，得併
科新臺幣五百萬元以下罰金。
前二項之首謀者，處5 年以上有期徒刑，得併科新臺幣一千萬元
以下罰金。
前三項之未遂犯罰之。
中華民國刑法第214 條
明知為不實之事項，而使公務員登載於職務上所掌之公文書，足
以生損害於公眾或他人者，處3 年以下有期徒刑、拘役或5 百元
以下罰金。
中華民國刑法第216 條
行使第210 條至第215 條之文書者，依偽造、變造文書或登載不
實事項或使登載不實事項之規定處斷。


司法院資訊處製作；財團法人民間司法改革基金會備份。
